【裁判字號】    92,上訴,865
【裁判日期】    920625
【裁判案由】    搶奪等
【裁判全文】
臺灣高等法院臺中分院刑事判決                    九十二年度上訴字第八六五號
    上  訴  人
    即  被  告  戊○○
    指定辯護人  本院公設辯護人  乙○○
右上訴人因搶奪等案件，不服臺灣彰化地方法院九十一年度易字第九六八號、九十一
年度訴字第一二０四號中華民國九十二年三月二十一日第一審判決（起訴案號：臺灣
彰化地方法院檢察署九十一年度偵字第五００號、第一五七七號號），提起上訴，本
院判決如左：
    主      文
原判決關於攜帶兇器加重搶奪未遂罪及對於公務員依法執行職務時施強暴罪部分暨定
應執行刑部分，均撤銷。
戊○○意圖為自己不法之所有，攜帶兇器，搶奪他人之動產未遂，處有期徒刑壹年貳
月。又對於公務員依法執行職務時，施強暴，處有期徒刑陸月。
其他上訴駁回。
第二項意圖為自己不法之所有，攜帶兇器，搶奪他人之動產未遂部分，所處有期徒刑
壹年貳月；又對於公務員依法執行職務時，施強暴部分，所處有期徒刑陸月與上訴駁
回之竊盜部分，所處有期徒刑肆月，應執行有期徒刑壹年拾月。
    事      實
一、戊○○因患有精神分裂症，致其認知功能退化，對於日常事務之理會、認知及判
    斷能力均顯較常人為低，已達於精神耗弱之程度。戊○○於民國九十年十二月二
    十五日下午，前往彰化縣員林鎮○○街二十六號「台灣金記銀樓」店內，原欲以
    自有墬子一只交換金飾，但因自有墬子價值不高，且於觀覽挑選金飾過程中，發
    現與其接洽之店員丙○○常須低頭處理包裝商品及結帳事宜，遂認有機可乘，竟
    基於意圖為自己不法之所有，於同日下午三時十一分零八秒許（起訴書誤為十五
    時十七分五秒），趁丙○○低頭包裝商品、疏於注意之際，將展示櫃上挑選所剩
    餘，價值約為新臺幣（下同）一萬四千七百四十一元之金項鍊一條，藏入其所著
    之外套左胸內袋而竊取得手。迨丙○○將戊○○交換所得之項鍊包裝完畢並當場
    交付時，尚不知前述金項鍊遭竊之事，致使戊○○得以從容離去。嗣丙○○於當
    晚對金飾進行盤點，始赫然驚覺短少金項鍊一條，乃調閱店內監視錄影帶觀看，
    並於九十一年一月十一日下午四時五十分許，戊○○再次行經「台灣金記銀樓」
    店外時，由丙○○奔出門外予以攔阻，並報請彰化縣警察局員林分局員林派出所
    派員處理，而為警查悉上情（丙○○則因失竊項鍊，致留職停薪，並賠償該項練
    之損失約一萬多元）。
二、戊○○因上開竊盜案件為警查獲後，不僅未能知所警惕，反而對於員警處理方式
    心生怨恨，竟於九十一年一月十六日凌晨五時四十五分許，攜帶無法證明為其所
    有客觀上足供作為兇器使用之水果刀（含刀鞘）一把，至彰化縣員林鎮○○路○
    段三一九號彰化縣警察局員林分局員林派出所內，先向值班警員丁○○佯稱欲前
    來報案，經丁○○詢問要報何案，戊○○答稱被搶奪，隨即緩步欺近值班台旁，
    丁○○則要求戊○○直接陳述，戊○○於距離值班檯約一步時，即基於為自己不
    法所有之意圖，趁丁○○不備之際伸手搶奪警員丁○○身上之配槍，倖經丁○○
    於拉扯時，即時將戊○○推開而無法得逞。詎戊○○因報復目的未達，心有未甘
    ，明知丁○○係在場執行職務之公務員，竟另行萌生妨害公務之犯意，於距離約
    三、四步遠時，取出無法證明為其所有而預藏之水果刀一把，刺向丁○○，丁○○見狀旋即退避至離值班檯三、四步之走道牆邊並舉槍示警，警告戊○○不得再
    靠近，戊○○乃將置於派出所內木質扶手之會客椅二把接續朝丁○○丟去（原審
    事實欄僅記載將椅子朝丁○○丟去，惟該判決理由欄第二項第六行則記載先後二
    次持椅子攻擊，此部分顯係於事實欄漏載），藉以洩憤，惟均因力道不足而將值
    班台之塑膠名牌砸落於地，戊○○並轉身離去，而對於上開公務員依法執行職務
    時施以強暴。戊○○隨即騎乘置放於警局門口之腳踏車離開該派出所，而丁○○
    則追趕不及，惟戊○○當日所攜帶之水果刀刀鞘則遺留在派出所內。嗣於同日上
    午六時三十分許，經警前往彰化縣員林鎮○○路○段三八六巷一二六弄五十三號
    戊○○住處前予以查獲，並當場扣得戊○○持以供前揭搶奪及妨害公務犯罪使用
    ，但無法證明為其所有之水果刀一把。
三、案經彰化縣警察局員林分局報請臺灣彰化地方法院檢察署檢察官偵查起訴。
    理      由
一、被告戊○○因患有精神分裂症，致其認知功能退化，有財團法人彰化基督教醫院
    診斷書及九十一年十一月十四日（九一）彰基病歷字第九一一一０三六號函各一
    紙附卷可稽，且依被告開庭時所為各項應答觀之，其對於複雜、細節問題之回答
    均較遲鈍，亦少有完整語句之敘述，本院認其已因智能障礙無法為完全之陳述，
    且未自行選任辯護人，為保障其訴訟上之防禦權，爰依刑事訴訟法第三十一條第
    一項之規定，指定公設辯護人為其辯護，合先敘明。
二、訊據被告戊○○對於右揭時間前往「台灣金記銀樓」及曾至員林派出所之事實，
    固不諱言，惟矢口否認有何竊盜、搶奪及妨害公務犯行，辯稱：伊只是拿八錢多
    的墜子去換項鍊，店員那時說伊需要補錢給她，伊也有給她，並沒有偷該店之東
    西，後來伊經過該「台灣金記銀樓」，裡面的人不知為何衝出來打伊與伊母親；
    另伊亦未搶警員之槍。也沒有拿刺刀刺該警員，亦沒有拿椅子丟該警員，是該警
    員與金飾店的人串通要害伊的，警員說要開槍，伊害怕才離開派出所。伊前往員
    林派出所，只是要去坐坐，並感謝警員之照顧，只在現場看警員辦公，伊既未攜
    帶刀子，也沒有搶奪員警配槍或丟擲椅子，伊停留一下子就離去云云。原審暨本
    院指定辯護人之辯護意旨均略以：當日被告僅前往銀樓交換金飾，店員覬覦被告
    之十四萬元財產，還一直騙被告購買金飾，但被告不願意，店員因而挾怨報復；
    且遭竊銀樓之店員理當對於取出展示之金飾特別留意，被告應無可能在店員面前
    直接將金飾竊取，且該銀樓遲至事發十餘日後始報警處理，亦與常情不符；而被
    告當天縱有隨手將物品放置於上衣口袋之動作，惟此乃係前往購物消費者之尋常
    反應，不足為奇，且依監視畫面所示，當時被告身後尚有其他店員在旁交談游走
    ，丙○○眼睛餘光亦足以瞥見被告取走展示櫃上金飾之動作，被告應不致趁此不
    利時機下手行竊。又被告因行為舉止異於常人，其至員林分局員林派出所內，是
    否純為搶奪值班警員之配槍即有待深究，況被告無端隻身於九十一年一月十六日
    凌晨五時四十五分許，至員林派出所，其行徑已異於常人，且派出所內安全防護
    措施均佳，被告應無下手行搶警員配槍之可言，被告當時應無搶奪之故意，其所
    為尚與搶奪罪之構成要件有間。另被告並未出手毆打丁○○警員，應無妨害公務
    之犯意，且被告亦有可能因防止跌倒或其他原因而碰巧抓住員警身上配槍，被告
    行為當時已達於精神耗弱程度，應予減輕其刑等語。然查：
（一）被告右揭竊取金項鍊之事實，業據證人丙○○證述綦詳（見00000000
      000號警卷第三頁、原審九十一年易字第九六八號卷第十頁），並有當天監
      視影帶燒錄製成之光碟片一片（見扣案證物）、翻拍照片八張附卷為憑（見同
      上警卷第六頁至第十三頁）。而經檢察官對現場監視錄影機錄製之ＶＣＤ進行
      勘驗被告手放置在櫃檯上，臉轉向鏡頭一探，店員丙○○向右側轉身，被告手
      抓起櫃檯上之物，放在左胸外套內等情，有勘驗筆錄一紙附卷可證（見九十一
      年度偵字第一五七七號偵查卷第二十一頁）。而原審法院亦當庭勘驗前揭光碟
      片，被告當天於下午三時十一分零八秒至十五秒間，確有將銀樓展示櫃上物品
      放置於上衣口袋之動作，當時店員丙○○正面部朝下，並未與被告直接目視，
      其後被告仍在櫃檯與店員接洽而滯留於現場，迨下午三時十六分至十七分間，
      另有一次將桌上物品放回上衣口袋之動作，不久即轉身離去，有審判筆錄一紙
      在卷為證（見原審九十一年易字第九六八號卷第六十六頁）。原審法院並就該
      二次行為動機質問被告，被告於當時辯稱：第一次是將交換而來之項鍊放入口
      袋，第二次則是將另外購得之墬子再次放進上衣口袋云云，惟根據被告先前於
      警詢及偵查中之供述，及證人丙○○之證詞，均僅提到被告向該銀樓交換金項
      鍊一事，從無一語論及被告尚有另行購買墬子之消費經過，足徵被告所辯另行
      出資購買墬子乙節難以採信。被告僅單純以自有墬子交換項鍊，在店員低頭包
      裝之際，被告至多僅需將商品交換差額取出交付，自無須將桌上物品放入自己
      所著上衣口袋。如該物確係被告出資購買之金飾，價值理當不菲，竟不待店員
      包裝即匆促由展示櫃上直接取去，顯不符合情、理。被告確有行竊金項鍊之事
      實，應堪認定，被告一再空言否認犯行，尚乏所據，要無足取。
（二）而證人丙○○與被告平日既不相識，又無怨隙，根本無從得悉被告個人財產狀
      況，亦無誣攀構陷被告之必要，被告指稱證人丙○○覬覦其十四萬元龐大財產
      而挾怨報復云云，至屬無稽，不足採信。況店員丙○○因失竊該條項鍊，致必
      須留職停薪，賠償該項練之損失約一萬多元之事實，亦據證人洪惠能（即「台
      灣金記銀樓」課長）於偵查中證述明確（見九十一年度偵字第一五七七號卷第
      二十頁），顯然該店確曾於丙○○照顧該店時失竊一條項鍊，乃須由丙○○負
      責賠償。而丙○○於包裝商品當時，頭部位置雖未完全低於展示櫃，但因其低
      頭專注處理包裝及結帳事宜，應無暇再以眼角餘光瞥見被告手部動作；且被告
      為成年男子，身材厚實，縱其後方確有店員走動交談，亦難以透視觀察被告身
      前手部之細微舉動，況該等店員既非直接與被告接洽，本無須刻意注視被告所
      為之任何身體動靜，未必因而動搖被告利用證人丙○○低頭之際下手行竊之犯
      罪決意。而該銀樓即令經由監視畫面得悉被告行竊經過，惟仍無法立即獲知被
      告之確切姓名、年籍資料，倘立刻報警亦恐因資料不足而未能及時查獲，是以
      店員遲至十餘日後發現被告再次於店外徘徊，隨即上前盤問並報警處理，亦屬
      合於情、理，應無違背事理之處。指定辯護人執此為辯，自非允洽，無足為憑
      。
（三）又被告搶奪員警配槍及妨害公務部分犯行，業據證人丁○○警員於偵訊、原審
      審理及及本院調查時結證明確（見上開九十一年度偵字第五００號偵查卷第五
      十七頁反面、原審九十一年訴字第一二０四號卷第十七頁、第四十六頁、本院
      卷九十二年五月二十八日訊問筆錄，即本院卷第三十六頁），並有照片九幀在
      卷足參（見四五九三號警卷第六頁至第十頁），及被告所持之水果刀（含刀鞘
      ）一把扣案為憑，復經證人丁○○於本院調查時當庭指認明確（見本院卷九十
      二年五月二十八日訊問筆錄，即本院卷第三十八頁）。被告雖於原審辯稱係前
      往警局向員警致謝云云，但無法具體指明所欲感謝之對象及事蹟，且當時正值
      清晨時分，派出所內只剩有限之值班警力，被告又豈須刻意挑選此種時機入內
      尋人？而被告當日係佯以報案為名，緩步接近值班台，並趁證人丁○○未及防
      備之際出手行搶，業據證人丁○○詳述如前，被告自無可能係因不慎跌倒始誤
      觸警槍。另被告手持水果刀刺向警員未果，再以椅子丟擲，致使警員不得不舉
      槍示警，其有施以積極強暴行為妨害員警執行公務之情形至為明顯。而被告前
      於九十一年五月八日及同年八月二十八日偵訊時，更分別表明因不甘願，就一
      個人去拼命，並曾拿刀子出來及摔椅子報復員警之舉動（見九十一年度偵字第
      五００號卷第四十二頁、第五十二頁），乃其於原審審理時竟翻異前詞改稱：
      只是在警局內坐坐，一下子就離去；於本院調查、審理時改稱：根本未拿水果
      刀及摔椅子云云，顯為畏罪卸責之詞，不足採信。
（四）綜上所陳，被告前揭所辯均有未洽，無足憑採。本案事證已臻明確，被告犯行
      至堪認定。至於丙○○雖經本院傳訊未到庭，但該證人於警訊及原審調查時到
      庭陳述明確，本院復斟酌各項證據，業已足以認定被告之竊盜罪，爰不予傳訊
      證人丙○○，附此敘明。
二、按被告持以搶奪之水果刀一把，末端尖銳鋒利足以傷人身體或生命，客觀上顯可
    作為兇器使用，要無疑義。被告竊取「台灣金記銀樓」所有金項鍊一條，核其此
    部分所為，係犯刑法第三百二十條第一項之普通竊盜罪。另被告身上攜帶水果刀
    一把，利用值班警員不備之際出手搶奪其配槍，未能得逞，復持水果刀一把刺該
    值班之警員並摔椅子丟擲該值班警員，而施強暴，核其此二部分所為，係分別犯
    同法第三百二十六條第二項、第一項之攜帶兇器加重搶奪未遂罪，及同法第一百
    三十五條第一項之對於公務員依法執行職務時施強暴罪。被告雖於搶奪警槍未成
    後，並未急於奔逃走脫，反而持水果刀及椅子向員警攻擊，其目的僅為單純報復
    洩憤，此觀被告前於偵訊時之供述至明，而非出於脫免逮捕、防護贓物或湮滅罪
    證之行為動機，應無準強盜罪之適用。被告雖有先後二次摔椅子攻擊員警妨害公
    務之舉動，然此均係基於同一行為目的，所侵害之法益亦屬相同，且於時空密接
    之狀態下實施，客觀上顯難割裂為數個獨立行為而個別論罪，應認僅係單一妨害
    公務犯罪行為之數個舉動接續實施，為接續犯。被告所犯上開三罪間，犯意各別
    ，行為互殊，應予分論併罰。而被告已著手實行搶奪警槍之犯罪行為，卻因員警
    即時反應制止之客觀障礙而未能遂行，為障礙未遂犯，此部分應依刑法第二十六
    條前段之規定，按加重搶奪既遂罪之刑減輕之。又被告因患有精神分裂症，致其
    認知功能退化，言語貧乏，思考僵化，現實感不佳，已符合精神耗弱之程度，有
    財團法人彰化基督教醫院診斷書及九十一年十一月十四日（九一）彰基病歷字第
    九一一一０三六號函各一紙足憑（見原審第九六八號卷第四十五頁），就被告所
    犯上開三罪，均應依刑法第十九條第二項之規定，就其所犯竊盜及妨害公務罪部
    分減輕其刑，而加重搶奪未遂罪部分則應遞減其刑。
三、原審就竊盜部分，引用刑法第三百二十條第一項、第十九條第二項，罰金罰鍰提
    高標準條例第一條前段之規定，並審酌被告行竊財物之價值不菲，於犯罪後一概
    否認犯行，犯罪所生危害非可小覷，犯後態度亦無足取，及其犯罪目的、手段、
    智識程度等一切情狀，就竊盜罪部分量處有期徒刑四月，原審判決就此部分之認
    事用法即無違誤，量刑亦稱允當。被告就竊盜部分空言否認，提起上訴，指摘原
    判決不當，自無理由，此部分之上訴應予以駁回。
四、原審判決對於被告所犯刑法第三百二十六條第二項、第一項之攜帶兇器加重搶奪
    未遂罪，及同法第一百三十五條第一項之對於公務員依法執行職務時施強暴罪部
    分，均予以論罪科刑，固非無見，惟查：被告於警訊時供稱：我沒有作此案，我
    不知道刀鞘是誰的，我不知道該把水果刀是在何處購買（見四五九三號警卷第二
    頁）；於原審審理時供稱：刀子不是我的，是警察的，警察要殺我（見原審九十
    一年度訴字第一二０四號卷第八十八頁）；於本院審理時則供稱：水果刀不是我
    的（見本院卷第五十二頁），顯然被告自始至終均否認其所攜帶並經扣案之水果
    刀一把為其所有，且無證據證明該把水果刀確係被告所有，又該把水果刀亦非違
    禁物，故雖係被告持以供犯罪所用之物，但既無法證明係屬被告所有，自不得宣
    告沒收，而原審判決竟認該把水果刀為被告所有，業據其供認在卷，此部分事實
    之認定，即有違誤，宣告沒收亦有未當。被告就此二部分空言上訴，指摘原判決
    此二部分不當，固無理由，惟原判決此二部分既有上開可議之處，自應由本院將
    原判決此二部分及定應執行部分撤銷改判。爰審酌被告僅因其竊盜案件為警查獲
    ，不僅未能知所警惕，反而對於員警處理方式心生怨恨，而前往處理其竊盜案件
    之員林派出所搶奪值班員警之配槍，雖未能順利得手，但對於社會治安已生嚴重
    不利影響，且被告持刀及丟擲椅子攻擊員警，侵犯公務員執行職務之安全性及嚴
    正性至鉅，並於犯罪後一概否認犯行，犯罪所生危害非可小覷，犯後態度亦無足
    取，及其犯罪目的、手段、智識程度等一切情狀，分別就攜帶兇器加重搶奪加重
    搶奪未遂罪及對於公務員依法執行職務時施強暴罪妨害公務罪部分，量處如主文
    第二項所示之刑，並與前開上訴駁回部分定其應執行之刑。至於扣案之水果刀一
    把（含刀鞘）因無證據證明係被告所有，且非違禁物，自不予宣告沒收，併予敘
    明。
據上論斷，應依刑事訴訟法第三百六十八條、第三百六十九條第一項、第三百六十四
條、第二百九十九條第一項前段，刑法第一百三十五條第一項、第三百二十六條第一
項、第二項、第二十六條前段、第十九條第二項、第五十一條第五款，罰金罰鍰提高
標準條例第一條前段之規定，判決如主文。
本案經檢察官甲○○到庭執行職務。
中      華      民      國      九十二  年      六      月      二十五  日
                                臺灣高等法院臺中分院刑事第三庭
                                      審判長法  官  陳  朱  貴
                        法  官  廖  柏  基
                                            法  官  胡  忠  文
右正本證明與原本無異。
竊盜、妨害公務部分均不得上訴，其他得上訴
如不服本判決應於收受送達後十日內向本院提出上訴書狀，其未敘述上訴之理由者並
得於提起上訴後十日內向本院補提理由書（均須按他造當事人之人數附繕本）。
                                            書記官  魏  維  廷
中      華      民      國      九十二  年      六      月      二十六  日
附錄法條：
刑法第一百三十五條第一項：
對於公務員依法執行職務時，施強暴脅迫者，處三年以下有期徒刑、拘役或三百元以
下罰金。
刑法第三百二十條第一項：
意圖為自己或第三人不法之所有，而竊取他人之動產者，為竊盜罪，處五年以下有期
徒刑、拘役或五百元以下罰金。
刑法第三百二十六條：
犯前條第一項之罪，而有第三百二十一條第一項各款情形之一者，處一年以上七年以
下有期徒刑。
前項之未遂犯罰之。
                                                                        Ａ


司法院資訊處製作；財團法人民間司法改革基金會備份。
